---
title: "Corrélations entre COVID-19 et variables  \npopulationnelles et environnementales"
author: "PG"
date: "`r format(Sys.time(), '%d %B %Y %H:%M')`"
output: word_document
---

```{r setup, include=FALSE}
knitr::opts_chunk$set(echo = TRUE)
knitr::opts_chunk$set(cache=TRUE)
knitr::opts_chunk$set(fig.height=8)
knitr::opts_chunk$set(fig.width=8)
knitr::opts_chunk$set(echo=FALSE)
```

```{r, message= FALSE}
library(pgirmess)
library(FactoMineR)
library(factoextra)
library(wordcloud)
library(gamlss)
```


# Nature et origine des données "environnementales"

Variable|Contenu
--------|-------
geoId|ISO 3166-1 alpha-2
countryterritoryCode|ISO 3166-1 alpha-3
countriesAndTerritories|Nom
Capitale|Capitale
OMSAfrique|Region OMS Afrique
popData2018|Population
Densite|Densité de population (habitants par km^2^) 
AltCapitale|Altitude de la capitale (m)
LatCapitale|Latitude de la capitale (° décimaux)
LatCentroid|Latitude du centroïde du pays (° décimaux)
AltMoy|Altitude moyenne du pays
Agemed|Age médian de la population
DateConf|Date de confinement
PIB|PIB par habitant
PopUrban2018|Population urbaine (% de la population totale)
AirTraffic|Densité de trafic aérien (nombre de passagers par habitant en 2015) 
WaterAccessibleOnPremises|% accessible dans les locaux
PipedWater|% eau courante
NonPipedWater|% pas d'eau courante
LatrinesAndOther|% disponibilité de latrines ou autre
SepticTanks|% fosse septique
SewerConnections|% connection aux égouts
HygieneBasic|% basique
LimitedHygiene|% limitée (sans savon ou eau)
NoFacilityHygiene|% pas d'équipement


Sources: 

* popData2018: [https://opendata.ecdc.europa.eu/covid19/casedistribution/csv](https://opendata.ecdc.europa.eu/covid19/casedistribution/csv)

* population [https://planificateur.a-contresens.net](https://planificateur.a-contresens.net)

* Nbre lit/med/inf [https://donnees.banquemondiale.org/indicator/SH.MED.NUMW.P3](https://donnees.banquemondiale.org/indicator/SH.MED.NUMW.P3)

* UNICEF. Joint Monitoring Programme for Water Supply, Sanitation and Hygiene (2019). Estimates on the use of water, sanitation and hygiene by country (2000-2017). [https://www.washdata.org](https://www.washdata.org)


## Localisation des fichiers 

ECDC: [https://opendata.ecdc.europa.eu/covid19/casedistribution/csv](https://opendata.ecdc.europa.eu/covid19/casedistribution/csv)

Environnement: file///C:/Users/pgiraudo2/Documents/COVID-19/Tableau_environnnement/Copie de AfricanCountries_09042020.txt

```{r, echo = FALSE,results='hide'}

ecdc<-read.csv("https://opendata.ecdc.europa.eu/covid19/casedistribution/csv")
head(ecdc[ecdc$countriesAndTerritories=="France",])
tail(ecdc[ecdc$countriesAndTerritories=="France",])
names(ecdc)[1]<-"dateRep"
ecdc$dateRep<-strptime(ecdc$dateRep,format="%d/%m/%Y")

load("ACOMS.Rdata")
load("ECDCmap.Rdata")

envir<-read.delim("./Tableau_environnnement/Copie de AfricanCountries_09042020.txt")

dateJ<-unique(ecdc$dateRep)[1]

```

# Structure du jeu de données

La variable "Altitude moyenne du pays" et certaines variables pour certains pays n'ont pas pu être renseignées; ces variables et pays ont donc été exclus de l'analyse.

## PCA

Compte-tenu de l'échelle de mesure, généralement métrique ou d'intervalle, on procède à une analyse en composante principale pour visualiser le degré de corrélation entre les variables globalement.

```{r, results=FALSE}

mat<-envir[,c(6:8,10,12:25)]
mat[,6]<-ifelse(mat[,6]=="",0,1)
row.names(mat)<-envir[,3]
mat<-na.omit(mat)
PCAenv<-PCA(mat)
```

Rien de très surprenant ici: l'axe 1 oppose les pays à PIB/habitant plus élevé, à population plus urbaine, possédant l'eau potable, et d'âge median plus élevé, aux autres... On constate la position à part des Seychelles et de l'Ile Maurice, comme les pays du Maghreb en clusters, plutôt dans la partie droite de l'axe 1 (les + riches, ou les moins pauvres, comme on veut, tout dépend du référentiel).


## CAH (liens complets)

```{r, results=FALSE}
rsc <- PCAenv$ind$coord[, 1:3]
res <- hcut(rsc, k = 5)
fviz_dend(res, rect = TRUE, labels_track_height = 1.25)

```

Le classement introduit des discontinuités dans la description ci-dessus et précise les clusters.


# Les variables réponse


Elles peuvent être multiples (voir rapports sur les classements). Dans un premier temps on va regarder la prévalence à J+20 après le premier cas (comparer des prévalences à des stades épidémiques différents répondrait à une autre question complexe à formuler combinant la latence et la dynamique épidémique)


```{r}
size <- data.frame(matrix(nrow = nrow(ACOMS), ncol = 2))
names(size) <- c("country", "days")
start <- 1
for (i in 1:nrow(ACOMS)) {
  pays <- ecdc[ecdc$countriesAndTerritories == as.character(ACOMS$country[i]), ]
  pays <- pays[order(pays$dateRep), ]
  firstcase <- which(cumsum(pays$cases) >= start)[1]
  size[i, 1] <- as.character(ACOMS$country[i])
  if (!is.na(firstcase))
    size[i, 2] <- length(cumsum(pays$cases)[firstcase:length(cumsum(pays$cases))])
  else
    size[i, 2] <- 0
}


size20 <- size[size[, 2] >= 20, ]
series20 <- rep(list(NA), nrow(size20))
names(series20) <- size20[, 1]
start <- 1
for (i in 1:nrow(size20)) {
  pays <- ecdc[ecdc$countriesAndTerritories == as.character(size20$country[i]), ]
  pays <- pays[order(pays$dateRep), ]
  firstcase <- which(cumsum(pays$cases) >= start)[1]
  series20[[i]] <- cumsum(pays$cases)[firstcase:length(pays$cases)]
}

cas20<-sapply(series20,function(x) x[20])
cas20<-data.frame(cas=cas20)

df20<-na.omit(data.frame(cas20,mat[match(row.names(cas20),rownames(mat)),]))


```


Les pays suivants, qui n'ont pas de séries assez longues sont exclus de l'analyse: `r rownames(mat)[!rownames(mat)%in%row.names(cas20)]`.

Le nombre de variables possibles étant très élevé, on sélectionnera un petit  nombre de variables plus ou moins indépendantes pour mesurer la relation entre la prévalence à 20 jours et les variables environnementales.

## Examen visuel sur l'ordination en PCA

La taille des cercles est proportionnelle à la racine carrée des prévalence (~la surface du cercle est proportionnelle).
```{r}

pv20<-df20$cas/df20$popData2018*1e5
names(pv20)<-rownames(df20)

pv20PCA<-data.frame(pv20,PCAenv$ind$coord[match(names(pv20),row.names(PCAenv$ind$coord)),])


plot(pv20PCA[,2],pv20PCA[,3],type="n",asp=1)
abline(v=0,h=0,col="grey",lty=2)
points(pv20PCA[,2],pv20PCA[,3],cex=sqrt(pv20PCA[,1]/max(pv20PCA)*100))
# text(pv20PCA[,2],pv20PCA[,3],labels=rownames(pv20PCA),cex=0.7,pos=1)
textplot(pv20PCA[,2],pv20PCA[,3],words=rownames(pv20PCA),cex=0.8,new=FALSE)

```

Mauritius et Seychelles correspondent à des iles. On zoome sur les autres:

```{r, fig.width=7, fig.height=7 }
incl<-!(rownames(pv20PCA)=="Mauritius" | rownames(pv20PCA)=="Seychelles")


plot(pv20PCA[incl,2],pv20PCA[incl,3],type="n",asp=1)
abline(v=0,h=0,col="grey",lty=2)
points(pv20PCA[incl,2],pv20PCA[incl,3],cex=sqrt(pv20PCA[incl,1]/max(pv20PCA)*200))

plot(pv20PCA[incl,2],pv20PCA[incl,3],type="n",asp=1)
abline(v=0,h=0,col="grey",lty=2)
textplot(pv20PCA[incl,2],pv20PCA[incl,3],words=rownames(pv20PCA)[incl],cex=1,new=FALSE)


```

Rien de tout à fait clair. Peut-être un gradient haut-gauche > bas - droite.

# Y-a-t-il des variables populationnelles ou environnementales qui pourraient expliquer les différences de prévalence observées?


Parmi le grand nombre de variables collectées, on retient quelques variables représentatives de la structure des données, à savoir: l'âge médian, la densité, la latitude. On compare trois modèles: négatif binomial type I, type II et Poisson.


```{r, results=FALSE, message=FALSE, echo=TRUE}

modNBI<-gamlss(cas~offset(log(popData2018))+Agemed*Densite*LatCentroid,family=NBI,data=df20)
modNBII<-gamlss(cas~offset(log(popData2018))+Agemed*Densite*LatCentroid,family=NBII,data=df20)
modPO<-gamlss(cas~offset(log(popData2018))+Agemed*Densite*LatCentroid,family=PO,data=df20)

```

```{r, echo=TRUE}
AIC(modNBI,modNBII,modPO)


```

Le modèle négatif binomial type I semble le plus acceptable. 



```{r, echo=TRUE}
plot(modNBI)
summary(modNBI)
```


Il en ressort que l'âge médian, la latitude et l'interaction age:latitude seraient statistiquement significatives. On simplifie le modèle sur cette base:


```{r, results=FALSE, message=FALSE, echo=TRUE}

modNBIs<-gamlss(cas~offset(log(popData2018))+Agemed*LatCentroid,family=NBI,data=df20)

```


```{r, message=FALSE, echo=TRUE}
# plot(modNBIs)
summary(modNBIs)

```

On vérifie la robustesse de ces corrélation entre excluant Mauritius et Seychelles (qui pourraient, par leur singularité, tirer la régression)


```{r, message=FALSE, echo=TRUE}
incl<-!(rownames(df20)=="Mauritius" | rownames(df20)=="Seychelles")
modNBIs2<-gamlss(cas~offset(log(popData2018))+Agemed*LatCentroid,family=NBI,data=df20[incl,])
# plot(modNBIs2)
summary(modNBIs2)
exp(coef(modNBIs))
```

Le modèle reste valide.

On peut s'interroger sur ce que représente l'effet de la latitude: opposition hémisphère nord/hémisphère sud ou écart à l'équateur. Pour le vérifier, on bâtit un modèle ou la latitude est exprimée en valeur absolue (donc représente alors un écart à l'équateur)

```{r}
modNBIlat<-gamlss(cas~offset(log(popData2018))+Agemed*Densite*I(abs(LatCentroid)),family=NBI,data=df20)
summary(modNBIlat)
```

Plus rien de significatif.

```{r, message=FALSE, echo=TRUE}
modNBIlat<-gamlss(cas~offset(log(popData2018))+Agemed*Densite,family=NBI,data=df20)
summary(modNBIlat)
```


```{r, message=FALSE, echo=TRUE}
modNBIlat<-gamlss(cas~offset(log(popData2018))+Agemed,family=NBI,data=df20)
summary(modNBIlat)
```

L'âge médian redevient alors hautement significatif.

# Conclusion

On peut donc raisonnablement en conclure que le risk ratio lié à l'âge médian est de `r round(exp(coef(modNBIs)[2]),2)`, celui lié à la latitude de `r round(exp(coef(modNBIs)[3]),2)`, et celui lié à l'interaction entre les deux de `r round(exp(coef(modNBIs)[4]),2)`. Ce qui rend l'interaction peu importante en terme de magnitude de l'effet, puisque le risk ratio est très proche de 1. Donc un simple modèle $cas=offset(log(popData2018))+Agemed$, comme le dernier présenté peut-être considéré comme suffisant.

On doit cependant garder à l'esprit qu'une telle approche corrélative ne démontre pas des liens de cause à effet, mais montre des coincidences statistiques. Par exemple, la variable age médian, même si elle pourrait-être logiquement causale pour la COVID-19, ne peut pas être dissociée des autres: les pays à âge médian élevé sont aussi les pays à PIB plus élevé, à population plus urbaine, à eau courante, à plus fort traffic aérien, etc. (voir la PCA qui montre les relations entre les variables), et peut-être aussi les pays ou les biais de détection sont les plus faibles (du fait de meilleures infrastructures sanitaires). L'effet "latitude", indique probablement simplement qu'un plus grand nombre de pays à prévalence élevée sont situés dans l'hémisphère nord. L'effet âge médian sort d'ailleurs très bien, même si on ne tient pas compte de l'effet latitude.


