---
title: "Essai de typologie de la dynamique des cas COVID-19"
author: "Patrick Giraudoux & François Gillet"
date: "`r format(Sys.time(), '%d %B %Y %H:%M')`"
output: word_document
---

```{r setup, include=FALSE}
knitr::opts_chunk$set(echo = TRUE)
knitr::opts_chunk$set(cache = TRUE)
knitr::opts_chunk$set(fig.height = 8)
knitr::opts_chunk$set(fig.width = 10)
knitr::opts_chunk$set(echo = FALSE)
```


# Principe

On compare la dissimilarité des séries temporelles en les alignant toutes à partir du 1^er^ cas observé. On part donc d'un tableau pays (lignes) x jours (colonnes), chaque cellule contenant le nombre de cas rapporté.

Une multitude de méthodes et d'approches existent pour ordonner ce genre de données (analyse factorielle des correspondances, etc.), ou pour les classer (classifications hiérarchiques, etc.), chacune avec un nombre impressionnant de variantes. 

# Origine des données

ECDC: [https://opendata.ecdc.europa.eu/covid19/casedistribution/csv](https://opendata.ecdc.europa.eu/covid19/casedistribution/csv)

```{r, echo = FALSE, results = 'hide'}

library(pgirmess)
library(ade4)
library(FactoMineR)
library(factoextra)

ecdc <- read.csv("https://opendata.ecdc.europa.eu/covid19/casedistribution/csv")
ecdc$dateRep <- strptime(ecdc$dateRep, format = "%d/%m/%Y")
dateJ <- unique(ecdc$dateRep)[1]

load("ACOMS.Rdata")
size <- data.frame(matrix(nrow = nrow(ACOMS), ncol = 2))
names(size) <- c("country", "days")
start <- 1
for (i in 1:nrow(ACOMS)) {
  pays <-
    ecdc[ecdc$countriesAndTerritories == as.character(ACOMS$country[i]), ]
  pays <- pays[order(pays$dateRep), ]
  firstcase <- which(cumsum(pays$cases) > start)[1]
  size[i, 1] <- as.character(ACOMS$country[i])
  if (!is.na(firstcase))
    size[i, 2] <-
    length(cumsum(pays$cases)[firstcase:length(cumsum(pays$cases))])
  else
    size[i, 2] <- 0
}
size10 <- size[size[, 2] >= 10, ]
series10 <- rep(list(NA), nrow(size10))
names(series10) <- size10[, 1]
start <- 1
for (i in 1:nrow(size10)) {
  pays <-
    ecdc[ecdc$countriesAndTerritories == as.character(size10$country[i]), ]
  pays <- pays[order(pays$dateRep), ]
  firstcase <- which(cumsum(pays$cases) > start)[1]
  series10[[i]] <- cumsum(pays$cases)[firstcase:length(pays$dateRep)]
}

```

# Séries temporelles à partir du premier cas

Il s'agit ici des séries temporelles non tronquées pour 45 pays africains.

```{r}

plot(
  c(1, max(sapply(series10, length)) + 5),
  c(1, log10(max(
    sapply(series10, max)
  ))),
  las = 1,
  ylab = "log10(cases)",
  xlab = "days since 1th case",
  type = "n"
)
start <- 1
for (i in 1:nrow(size10)) {
  pays <-
    ecdc[ecdc$countriesAndTerritories == as.character(size10$country[i]), ]
  pays <- pays[order(pays$dateRep), ]
  firstcase <- which(cumsum(pays$cases) > start)[1]
  if (!is.na(firstcase)) {
    x <- 1:length(firstcase:length(pays$dateRep))
    y <- log10(cumsum(pays$cases)[firstcase:length(pays$dateRep)])
    lines(x, y)
    text(
      x = length(x),
      y = y[length(y)],
      labels = as.character(size10$country[i]),
      cex = 0.8,
      pos = 4,
      col = "red"
    )
  }
}

```

# Sélection des séries sur 20 jours

## Sélection

On sélectionne des séries de 20 jours à partir du 1^er^ cas.

```{r}

idx20j <- which(sapply(series10, length) >= 20)
mat20j <- t(sapply(series10[idx20j], function(x) x[1:20]))
df20j <- data.frame(mat20j)
names(df20j) <- 1:20

```

## Analyse factorielle des correspondances

L'idée est ici de distibuer les pays dans un espace qui permet d'interpréter les proximité (ici la distance du Xi2) en terme de ressemblance: plus les pays sont proches, plus leur dynamique à partir du 1er cas se ressemble.
Les pays sont les points bleus et les jours les points rouges.

```{r}

ca20 <- CA(df20j)

```

## Classification hiérarchique

Cette technique est utilisée pour introduire des discontinuités (un groupement des pays) dans l'espace ordonné ci-dessus. Attention, les interprétations se font en fonction du niveau de fusion en hauteur sur l'arbre (dendrogramme), pas par la proximité en bas de l'arbre. Par exemple le Congo et le Maroc sont éloignés parce qu'ils sont sur des branches séparées à un haut niveau. Par contre l'Egypte et le Sénégal sont proches, parce que situés sur deux branches séparées à un bas niveau. Penser l'arbre comme un mobile dont on peut faire tourner les branches au niveau des noeuds.

```{r}

rsc <- ca20$row$coord[, 1:3]
res <- hcut(rsc, k = 5)
fviz_dend(res, rect = TRUE, labels_track_height = 1.25)

```

Après examen du dendrogramme, on a choisi de couper celui-ci horizontalement pour former 5 groupes, même si on observe une nette séparation entre deux groupes principaux (ici avec la méthode de Ward). La typologie devra pouvoir être interprétée en fonction d'autres variables explicatives. 
